臺灣板橋地方法院刑事判決　　　　　　　94年度易字第1090號
公　訴　人　臺灣板橋地方法院檢察署檢察官
被　　　告　乙○○
上列被告因侵占案件，經檢察官提起公訴（九十四年度偵字第
九一六○號），本院判決如下：
    主  文
乙○○無罪。
    理  由
一、公訴意旨略以：被告乙○○原任職於告訴人仁川實業有限公
    司（下稱仁川公司）擔任業務員，負責送貨及收取貨款之業
    務，其意圖為自己不法之所有，於民國九十三年九月十三日
    ，向位於臺北縣淡水鎮○○路四十七之七號之「行家商行」
    收得貨款新臺幣（下同）五十九萬二千六百六十元後，變易
    持有為不法所有予以侵占入己，而未繳回公司等情，因認被
    告涉犯刑法第三百三十六條第二項之業務侵占罪嫌。
二、按犯罪事實應依證據認定之，無證據不得認定犯罪事實，刑
    事訴訟法第一百五十四條第二項定有明文。又認定犯罪事實
    所憑之證據，雖不以直接證據為限，間接證據亦包括在內，
    然而無論直接或間接證據，其為訴訟上之證明，須於通常一
    般之人均不致有所懷疑，而得確信其為真實之程度者，始得
    據為有罪之認定，倘其證明尚未達到此一程度，而有合理之
    懷疑存在時，事實審法院在心證上無從為有罪之確信，自應
    為無罪之判決，最高法院七十六年度臺上字第四九八六號判
    例意旨亦可資參照。再按認定犯罪事實應依證據，為刑事訴
    訟法所明定，故被告否認犯罪事實所持之辯解，縱屬不能成
    立，仍非有積極證據足以證明其犯罪行為，不能遽為有罪之
    認定，最高法院亦著有三十年上字第一八三一號判例可循。
三、公訴人認被告涉犯上開罪嫌，無非係以被告乙○○與告訴人
    公司負責人陳俊良之供述（關於收受貨款後未繳回告訴人公
    司之情形）、證人即臺北縣政府警察局蘆洲分局成洲派出所
    員警陳三平之證述（關於被告報案失竊時，該車車窗及門鎖
    均無遭破壞，車門亦為關閉等情形）及卷附由告訴人公司提
    出之人事資料卡與出貨單據等，為其論據。訊之被告乙○○
    堅詞否認有何業務侵占犯行，辯以其至行家商行送貨並收得
    五十九萬二千六百六十元之貨款後，即繼續前往位於臺北縣
    五股鄉○○路○段二十二巷十號「清水灣社區」內之便利商
    店送貨，下車送貨前將該筆貨款藏置於副駕駛座位下並以塑
    膠袋蓋住，鎖好車門後再去送貨，返回時該車之車門仍然維
    持鎖住之狀態，車窗亦無異狀，然上車後檢查藏置在副駕駛
    座下之貨款時，發現該筆款項已不在原處，而其他小額貨款
    及個人物品則無損失，乃立即電話向告訴人公司回報並至社
    區警衛室報警；另伊於前往行家商行送貨途中，曾以電話告
    知同事甲○○聯絡，二人相約於行家商行見面，嗣伊在行家
    商行下貨時甲○○即到場，二人並在該店門口聊天，其後甲
    ○○表示要訪友欲先行離去，伊則向甲○○表示將前往甲○
    ○所居住之「清水灣社區」送貨收款，而甲○○在告訴人公
    司與其擔任相同之送貨收款職務，有可能係甲○○知悉伊行
    程而趁機竊取等語。
四、經查：
  (一)被告乙○○原任職於告訴人仁川公司擔任業務員，負責送貨
    及收取貨款之業務，於民國九十三年九月十三日，向位於臺
    北縣淡水鎮○○路四十七之七號之「行家商行」收得貨款五
    十九萬二千六百六十元後，繼續前往位於臺北縣五股鄉○○
    路○段二十二巷十號「清水灣社區」內之便利商店送貨，嗣
    在該社區以電話向告訴人公司報稱該筆貨款在車內遭竊並至
    社區警衛室報警，當時車門維持上鎖狀態，車窗、車門鎖均
    無異常或遭破壞之情形，且除上開貨款外，該車內其他物品
    或金錢並無遭竊或遺失之狀況，警經據報到場後觀察車內狀
    況，因車內物品很少看不出有翻動狀況，雖經鑑識人員在該
    車內採集指紋，亦未能採得指紋，上開情事，為被告及告訴
    人均供陳一致在卷，核與證人即臺北縣政府警察局蘆洲分局
    成洲派出所員警陳三平於偵查中之證述相符，並有告訴人提
    出之人事資料卡與出貨單據等可資為證，是以被告於收得上
    開貨款後未繳交予告訴人公司之事實，已足認定。
  (二)又被告在「清水灣社區」內停車之位置，未設置監視錄影設
    備，此經證人即臺北縣政府警察局蘆洲分局偵查員顏正訓證
    陳在卷，並提出偵查報告乙份說明，是以無法由監視錄影設
    備查知被告下車送貨時該車之狀況，此外復無其他事證可資
    認定該車當時確有遭他人侵入行竊之情形，故被告辯稱該筆
    款項遭竊乙節，因乏事證可佐而難以確認與事實相符。惟：
    1.被告係於十八時五十三分九秒駕車自清水灣社區管制大門
      進入該社區，進入後沿社區圍牆行駛至欲送貨之便利商店
      所在社區道路入口處停車，停車處距該便利商店相隔約步
      行三十步之距離，行走時間約需三十至四十秒，嗣被告於
      十九時十三分三十六秒至該社區警衛室報警，此據被告陳
      明在卷，復經證人陳三平、顏正訓及社區警衛謝玉清於偵
      查中證陳無訛，並有卷附證人顏正訓提出之現場示意圖與
      社區大門及警衛室所設監視錄影設備之翻拍相片二幀存卷
      可稽，是以被告所駕車輛自進入清水灣社區大門時起至向
      警報案時止，時隔約二十分鐘。而該社區住戶有八百餘人
      ，此期間內出入人次眾多，且該社區旁圍牆較矮可以爬出
      去，其外為田地，而被告當時身著休閒褲及短袖Ｔ恤上衣
      ，不可能在身上放置五十多萬現金，其神情亦十分緊張等
      情，亦據證人顏正訓、陳三平與謝玉清於偵查中分別證述
      明確，並有社區現況相片六幀可為佐參。是以該社區於當
      時既出入人員眾多，並可輕易由大門以外之處進出，則在
      被告下車約十餘分鐘之期間內，是否有社區住戶或外人接
      近甚或侵內該車，客觀上尚非毫無可能。又該筆款項茍非
      遭竊而係為被告所侵占，被告於報警前自需將該筆款項藏
      置身上或他處，以免遭社區警衛與員警發覺；然被告當時
      穿著輕便，無法在身上放置五十餘萬現款，復非該社區住
      戶，僅係偶至該處送貨，一般而言亦難以臨時覓得適當處
      所藏置該筆款項，參以警當時觀察被告神情十分緊張，此
      亦與通常之人驟失鉅款之反應並無不合，是被告所稱該筆
      款項遭竊之辯解，綜上各情相互以參，尚不能遽行排除此
      項事實之可能性。
    2.又被告前往清水灣社區送貨時，是否確將該筆款項置放於
      車內，並無事證可為佐據，固不能排除其自行家商行收款
      後，先將該筆款項藏置他處而侵占之，再前往清水灣社區
      送貨之可能性；且被告送貨後返回該車時，其車門維持上
      鎖狀態，車窗、車門鎖均無異常或遭破壞之情形，另除上
      開貨款外，該車內其他物品或金錢並無遭竊或遺失之狀況
      ，警經據報到場後觀察車內狀況，因車內物品很少看不出
      有翻動狀況，經鑑識人員在該車內採集指紋，亦未能採得
      指紋，此亦與一般遭人侵內車內行竊之狀況有異。惟被告
      辯稱伊前往行家商行送貨途中，曾以電話告知同事甲○○
      聯絡，二人相約於行家商行見面，嗣伊在行家商行下貨時
      甲○○即到場，二人並在該店門口聊天，其後甲○○表示
      要訪友欲先行離去，伊則向甲○○表示將前往甲○○所居
      住之「清水灣社區」送貨收款，有可能係甲○○知悉伊行
      程而趁機竊取等語；則茍行竊之人係被告同事，對被告收
      得鉅款及送貨等工作流程亦知之甚詳，實不無針對所收大
      筆款項行竊並小心避免留下任何跡證之可能。雖證人甲○
      ○經合法傳喚無正當理由未到庭，本院無法直接調查其當
      日之行程，然甲○○同係告訴人公司之員工，與被告擔任
      相同之送貨收款職務，平日所駕送貨車輛亦與被告駕駛之
      車輛為相同型式，此據告訴人代表人陳俊良到庭供述甚明
      ，則甲○○對被告送貨收款之工作內容與流程甚為明瞭，
      當無疑義。又甲○○於案發當日請假並未上班，在職期間
      居住於臺北縣五股鄉○○路○段二二巷八號三樓（按即位
      於臺北縣五股鄉○○路○段二十二巷十號「清水灣社區」
      內之便利商店隔鄰），此亦經告訴人代表人陳俊良陳明無
      訛，並有其於準備程序中提供書寫甲○○住址之紙條乙份
      在卷可按，則甲○○當日既未上班，復居住於被告送貨地
      點之隔鄰，平日所駕送貨車輛亦與被告駕駛之車輛為相同
      型式，則客觀上其即非毫無利用休假之機會及對地形、車
      型熟悉之便，在知悉被告向行家商行送貨收款後，趁被告
      至清水灣社區送貨之隙，侵入該車而為竊取該款項之可能
      性。雖甲○○是否確有此項竊盜行為，除上開情況證據外
      並無其他積極事證可資憑佐，而尚不得遽行認定，然其自
      九十三年一月十三日即至告訴人公司工作，迄至本案發生
      時止已有半年，而於九十三年九月十三日本件案發後三日
      即同年月十六日，在未向告訴人公司聯繫表示欲為辭職或
      請假之情形下，即未再至告訴人公司上班，且其非但未向
      告訴人公司辦理任何離職交待手續，亦未曾與公司同事聯
      絡或提及離職原因，此經告訴人代表人陳俊良於本院審理
      中供陳明確，相較於遭懷疑涉有侵占犯罪之被告於本件案
      發後，尚於翌日至告訴人公司表示欲休息一段時間，經告
      訴人公司應允後後始為離職之情形，甲○○在已任職告訴
      人公司達半年之期間後，竟驟然不告離職，實與常情相違
      ，而足以啟人疑竇，而無法排除此係因其竊取被告所收款
      項後畏罪之故。
    3.綜上所述，被告所稱該筆款項遭竊之辯解，固因缺乏明確
      事證可佐而難以確認與事實相符，然依前述本件案發時間
      、經過、現場狀況、地形、被告衣著、神情狀態，及被告
      同事甲○○之工作內容、居住地點、請假及離職狀況等情
      狀，實亦不能摒除被告所持該筆款項係遭他人行竊之可能
      性。是以被告否認犯罪事實所持之上開辯解，雖不能認定
      確為屬實，然亦無法排除其可能，則就公訴人所指被告侵
      占犯行，依卷存事證尚未能達於通常一般之人均不致有所
      懷疑，而得確信其為真實之程度，仍有合理之懷疑存在，
      本院在心證上無從為有罪之確信。是以被告固有未盡善良
      管理人注意義務保管上開款項而無法返還告訴人之情形，
      而於民事上應依契約關係負返還或損害賠償之責，然於刑
      事責任部分，依前開之說明，其是否有易持有為所有之行
      為，仍未能得法律上之確信，是其業務侵占犯罪尚屬不能
      證明，應為其無罪之諭知。
據上論斷，應依刑事訴訟法第三百零一條第一項前段，判決如主
文。
本案經檢察官曾文鐘到庭執行職務。
中　　華　　民　　國　　94　　年　　12　　月　　16　　日
                  刑事第十庭  審判長法　官  侯  志  融
                                    法  官  張  宏  節
                                    法  官  楊  博  欽
以上正本證明與原本無異
如不服本判決應於送達後十日內向本院提出上訴狀
                                    書記官　曾  美  滋
中　　華　　民　　國　　94　　年　　12　　月　　16　　日
